臺北高等行政法院判決　　　　　　　　　　　　　　　九十二年度訴字第五九八號
　　　　　　　　　　　　　　　.
　　原　　　告　甲○○
　　訴訟代理人　溫瑞鳳律師
　　被　　　告　財政部臺灣省北區國稅局
　　代　表　人　林吉昌（局長）
　　訴訟代理人　乙○○
右當事人間因綜合所得稅事件，原告不服財政部中華民國九十一年十二月三十一日台
財訴字第○九○○○六一九○七號訴願決定（案號：第00000000號），提起
行政訴訟。本院判決如左：
　　主  文
原告之訴駁回。
訴訟費用由原告負擔。
　　事  實
一事實概要：緣原告民國（下同）八十六年度綜合所得稅結算申報，案經被告所屬大
  溪稽徵所初查核定綜合所得總額為新台幣（下同）二七、○三五、九八二元，淨額
  為二六、七七八、六八一元，應補徵稅額一○、○五四、八○○元（復查決定書、
  訴願決定書誤載為一○、○五六、一七二元），原告就被告核定其源自金勳建設有
  限公司（以下簡稱金勳公司）之營利所得二六、八八三、五一二元不服（下稱系爭
  營利所得），主張從未收取該公司所分配之盈餘，何來營利所得，申請復查，經被
  告以九十年二月二十六日北區國稅法字第九○○○七一一一號復查決定，維持原核
  定，提起訴願，亦遭決定駁回，原告仍不服，遂向本院提起行政訴訟。
二兩造聲明：
　(一)原告聲明：訴願決定及原處分均撤銷。
　(二)被告聲明：駁回原告之訴。
三兩造之爭點：
  原告主張其未參與為金勳公司之清算人，八十六年度亦未自該公司獲配任何股利，
  被告卻認原告有獲配系爭營利所得，並補徵稅款處分，有違實質課稅原則，是否可
  採？
　(一)原告主張：
    1.按訴願機關駁回原告之訴願，稽其理由，無非以第查按「解散之公司，除因合
      併、破產而解散者外，應行清算。」、「公司之清算，以全體股東為清算人。
      但本法或章程另有規定或經股東決議，另選清算人者，不在此限。」為公司法
      第二十四條及第七十九條所明定。經查金勳公司之章程並未規定或決議有關清
      算之事項，是依前揭公司法之規定，該公司辦理解散時，清算人為公司之全體
      股東即包括原告，而該公司自行申報之清算前後資產負債表累盈餘分別三八二
      、○○六、九○一元及三八三、○四六、七六六元，原告既為清算人之一，當
      知應有系爭分配營利所得之情，其訴稱未分配任何股利，核屬原告與金勳公司
      間之私法債權債務關係，尚難據此即免除應繳納稅款之義務，被告依核定之申
      報累積未分配盈餘，按原告出資比例予以分配，核定營利所得，尚無不妥，所
      訴核無足採，本件原處分應予維持。但查：金勳公司代表人吳源坤於八十八年
      三月五日已提出申請書與被告所屬中壢稽征所，載明：「貴所就金勳建設有限
      公司解散時，有關未分配保留盈餘之分配問題，覆如說明，請鑑核。本公司成
      立之初，因股東對於會計及稅務不懂，故委託記帳業者代為處理帳務，每逢申
      報期間本公司即將發票憑證交付該業者申報做帳，故對於該業者就本公司之帳
      載處理及申報情形，不甚清楚。本公司截至解散之日止，並未賺錢，貴所日前
      來函要求本公司就未分配盈餘參億餘元分配一案，頗感莫名，未賺錢何來盈餘
      ；經本公司股東查詢原代本公司記帳之業者，並核對帳務後發現該業者將本公
      司之土地購買成本九六二、五七○、○○○誤入帳為五八○、二九○、○○○
      差異達三八二、二八○、○○○，顯係錯誤，冀望貴所明察；本公司備有土地
      買賣契約書及土地款之付款明細，貴所如須參酌佐證，本公司將儘速提供。」
      。
    2.查金勳公司提出之「清算前資產負債表」及「清算後資產負債表」，僅有該公
      司負責人吳源坤一人，在「製表」、「主辦會計」、「負責人」欗蓋印而已。
      足證原告未參與為清算人，始終不知情。
    3.按「個人之綜合所得總額以其全年左列各類所得合併計算之：：第一類：營利
      所得：公司股東所獲分配之股利總額：：。」為所得稅法十四所明定。依前開
      所稅法對營利所得之定義，得知必須是公司股東獲配之股利總額，方得列入個
      人之綜合所得總額計課綜合所得稅，此乃租稅上謂之「實質課稅原則」。原告
      前雖曾投資金勳公司，惟該公司八十六年度內實未分配任何股利予原告。依上
      開無所得即無稅負實質課稅原則，被告補徵原告八十六年度之綜合所得稅，與
      法即有未合。
　(二)被告主張：
    1.查本件原告為金勳公司之股東，該公司於八十六年間辦理清算申報時未依規定
      將歷年累積未分配盈餘計三八四、○五○、一七五元分配予各股東，經被告所
      屬中壢稽徵所查得，遂按原告出資比例（百分之七）予以分配，核定營利所得
      為二六、八八三、五一二元，並通報被告所屬大溪稽徵所併課原告當年度綜合
      所得稅。原告不服，主張從未收取金勳公司所分配之盈餘，何來營利所得？有
      關資料待整理完竣，再檢送查核。惟案經被告於復查階段函請被告提示有關證
      明文件，原告未依約提示，被告乃駁回其復查申請。
    2.次查原告訴稱其前雖曾投資金勳公司，惟該公司八十六年度內實未分配任何股
      利予原告，依無所得即無稅負之實質課稅原則，原核定補徵其八十六年度綜合
      所得稅，於法即有未合等語資為救濟。按「解散之公司，除因合併、破產而解
      散者外，應行清算。」、「公司之清算，以全體股東為清算人。但本法或章程
      另有規定或經股東決議，另選清算人者，不在此限。」分別為公司法第二十四
      條及第七十九條所明定。次按「清算人之職務如左：一、了結現務。二、收取
      債權、清償債務。三、分派盈餘或虧損。四、分派賸餘財產。」復為同法第八
      十四條規定。查金勳公司之章程並未規定或決議有關清算之事項，是依前揭公
      司法之規定，該公司辦理解散時，全體股東皆為清算人，均負有分派盈餘及賸
      餘財產之責任，而本件依金勳公司申報之清算後資產負債表，流動資產計有現
      金四六、七六六元，銀行存款四○八、○○○、○○○元，另股本二五、○○
      ○、○○○元，累計盈餘三八三、○四六、七六六元，是依上揭規定，清算人
      自應將上項資產分配予各股東，清算人怠忽職守不為分配，從而被告以金勳公
      司八十二至八十五年度之累積未分配盈餘三八四、○五○、一七五元（核定數
      ）按各股東出資比例分配予各股東，核定本件原告營利所得二六、八八三、五
      一二元，併課原告當年度綜合所得稅，核與上揭規定並無不合。
    3.至原告訴稱實際並無取得分配餘額，自無所得，更無繳稅之義務等情。查原告
      既為金勳公司股東，且為清算人之一，當知公司清算餘有現金、銀行存款及累
      積未分配盈餘情事，其訴稱從未分配任何股利之語，顯為規避稅負之拖詞，不
      足為採。茍其所訴為真實，亦屬其與金勳公司間之私法債權債務關係，尚難據
      此即免除應繳納稅款之義務，茲併予陳明。
　　理  由
一按「個人之綜合所得總額，以其全年左列各類所得合併計算之：第一類：營利所得
  ：公司股東所獲分配之股利總額，：：：。」為所得稅法第十四條第一項第一類所
  明定；次按「公司組織之營利事業辦理清算及分派剩餘財產課稅辦法，茲分別規定
  如次：（二）股東取得剩餘財產之課稅問題：股東於依照公司法第三百三十條規定
  取得清算人所分派剩餘財產時，其中屬於股本部分不在課稅之列，其餘部分，除股
  東係屬於所得稅法第四十二條規定公司組織之營利事業者外，均應依法繳納綜合所
  得稅或營利事業所得稅，：：：：。」復為財政部六十五年一月二十七日台財稅第
  三○五三三號函所釋示，上開函釋，係財政部基於職權所為釋示，未逾越法律規定
  ，自可適用。
二本件原告八十六年度綜合所得稅結算申報，案經被告所屬大溪稽徵所初查核定綜合
  所得總額為二七、○三五、九八二元，淨額為二六、七七八、六八一元，應補徵稅
  額一○、○五四、八○○元，原告就被告核定其源自金勳公司之營利所得二六、八
  八三、五一二元不服，循序申請復查，提起訴願，均遭決定駁回，復起訴主張其未
  參與為金勳公司之清算人，八十六年度亦未自該公司獲配任何股利，被告卻認原告
  有獲配系爭營利所得，並補徵稅款處分，有違實質課稅原則，詳如其起訴狀事實欄
  所載理由等語。
三查原告為金勳公司股東，金勳公司之章程未規定亦未經股東會決議有關清算之事項
  ，依首揭公司法規定，該公司辦理清算時，全體股東皆為清算人，均負有分派盈餘
  、賸餘財產之責任，依金勳公司清算前、後資產負債表記載，計有流動資產現金四
  六、七六六元，銀行存款四○八、○○○、○○○元，股本二五、○○○、○○○
  元，累積盈餘三八三、○四六、七六六元，清算人自應依規定將上項資產分配予各
  股東，案經被告所屬大溪稽徵所查得，按金勳公司八十二年至八十五年之累積未分
  配盈餘三八四、○五○、一七五元，依各股東出資比例分配予各股東，核定原告當
  年度營利所得二六、八八三、五一二元（計算式：三八四、○五○、一七五元Ｘ原
  告投資比例七%），併入綜合所得總額為二七、○三五、九八二元，淨額為二六、
  七七八、六八一元，補徵稅額一○、○五四、八○○元（參見原處分卷查審報告及
  核定通知書），揆諸首揭規定及說明，自無不合。又上開清算前後資產負債表製表
  、主辦會計、負責人欄均由金勳公司代表人吳源坤蓋章，並無原告所稱記帳業者梁
  文芳製表情形，且原告於訴願階段亦未主張上開報表記載有誤，起訴後復未提出具
  體證據資以證明該報表記載不實，況被告係依原告八十二年至八十五年累積未分配
  盈餘按原告出資比例核算其當年度營利所得，故原告請求訊問證人即記帳業者梁文
  芳，核無必要，併此明。
四綜上說明，本件被告之原處分，核無違誤，訴願決定，予以維持，亦無不合，原告
  起訴意旨，非有理由，應予駁回。
五據上論結，本件原告之訴為無理由，依行政訴訟法第九十八條第三項前段，判決如
  主文。
中　　　華　　　民　　　國　　九十三　　年　　　三　　　月　　　十　　　日
                　　 臺 北 高 等 行 政 法 院   第 四 庭
                                    審 判 長   法  官  王立杰
                                               法  官  王碧芳
                                               法  官  黃本仁
右為正本係照原本作成。
如不服本判決，應於送達後二十日內，向本院提出上訴狀並表明上訴理由，如於本判
決宣示後送達前提起上訴者，應於判決送達後二十日內補提上訴理由書（須按他造人
數附繕本）。
中　　　華　　　民　　　國　　九十三　　年　　　三　　　月　　十一　　　日
            　　　　　　　　　  　             書記官  姚國華
